臺灣臺南地方法院民事裁定　　　　　　 100年度再易字第10號
再審原告　　高順吉
　　　　　　高王碧鑾
　　　　　　高美秀
再審被告　　楊麗華
上列當事人間請求返還房屋事件，再審原告對於本院民國94年1
月11日確定判決（本院93年度簡上字第35號）提起再審之訴，本
院裁定如下：
    主      文
再審之訴駁回。
再審訴訟費用新臺幣壹仟陸佰陸拾元由再審原告負擔。
    理  由
一、按民事訴訟法第32條第7款規定法官曾參與該訴訟事件之前
    審裁判或仲裁者，應自行迴避，不得執行職務，僅指下級審
    法院而言。而民事訴訟法第32條第7款關於法官應自行迴避
    之規定，乃在使法官不得於其參與之裁判之救濟程序執行職
    務，以維審級之利益及裁判之公平，因此，法官曾參與訴訟
    事件之前審裁判者，固應自行迴避。對於確定終局判決提起
    再審之訴者，其參與該確定終局判決之法官，依同一理由，
    於再審程序，亦應自行迴避（大法官會議第256號解釋意旨
    、最高法院94年度台再字第50號判決意旨參照）。又對於確
    定再審裁定向為裁定之原法院再聲請再審，該確定再審裁定
    並非此次再審程序之前審裁判，法官曾參與該確定再審裁定
    者，於此次再審程序執行職務，不得謂有民事訴訟法第32條
    第7款所定之迴避原因，亦有最高法院90年度台聲字第400號
    裁定意旨可資參照。查本院93年度簡上字第35號判決確定後
    ，再審原告曾提起多次提起再審之訴（本院94年度再易字第
    6、11號，95年度再易字第3、6、12、15號，96年度再易字
    第2、17、20號，97年度再易字第1、7、9、15號，98年度再
    易字第1、4、6、10、11、12號，99年度再易字第3、7、10
    、13、17、18、20號，100年度再易字第1、6、8號），有本
    院案件繫屬資料在卷可稽，並經本院依職權調取該等裁判附
    卷可憑，再審原告雖主張參與歷次再審事件之法官均應依民
    事訴訟法第32條第7款之規定自行迴避，然參與本院93年度
    簡上字第35號民事第二審確定判決之法官為張季芬、黃莉莉
    、高如宜，而參與其第一審即本院92年度南簡字第1259號民
    事簡易判決之法官為王慧娟，依前揭說明，除上開法官外，
    本院其餘法官尚無應自行迴避之事由，合先敘明。
二、本件再審理由略以：
（一）本件再審係針對本院93年度簡上字第35號確定判決（下稱
      系爭確定判決），依民事訴訟法第500條第2項規定，提起
      再審之訴聲請。本件歷次再審即鈞院94年度再易字第6、
      11號、95年度再易字第3、6、12號，均未逾30日之不變期
      間，自屬合法。
（二）民國76年間，再審原告積欠第三人台南市第六信用合作社
      （下稱台南六信）貸款無力繳納，嗣由第三人聲請拍賣再
      審原告高順吉名下不動產，當時第三人於強制執行聲請狀
      ，明確載明僅執行當時已保存登記建物1至3樓，經執行處
      到場查封，並通知當時為拍賣不動產抵押權人之再審被告
      楊麗華。不論當時之債權人台南六信、債務人高順吉，以
      及抵押權人楊麗華，對於當時拍賣標的物、範圍及公告價
      金等，均無異議，孰料執行後10餘年，再審被告方主張當
      時執行效力及於未保存登記之系爭建物。然系爭未保存登
      記建物既非抵押權設定之標的，自無法為拍賣抵押物裁定
      效力所及，原確定判決及第一審判決均未慮及於此，顯有
      民事訴訟法第496條第1項第1款判決適用法規顯有錯誤之
      法定再審事由。
（三）不論事實審二審及歷次再審，再審被告均無法舉證當時拍
      賣效力及於未保存登記建物部分，此實為再審原告不平之
      處。又再審原告居住於未保存登記建物（事後已辦理建物
      門牌登記）10餘年，若為法律效力所及，則再審原告損害
      無法彌補。況76年查封執行當時，未保存登記建物與執行
      標的物為二獨立建物，不僅有隔間，亦各有門戶出入，且
      經受命法官到場勘驗甚明。是以，本件爭點為未保存登記
      建物是否為本院76年度執字第6361號強制執行事件拍賣效
      力所及，但依本院民事執行處76年11月16日函台南市稅捐
      稽徵處可知，76年執字第6361號執行事件建物欄明確僅載
      保存登記部分1至3樓，並於備考欄載明「法院囑託增建土
      地不予鑑價」，顯見此部分建物非當時強制執行債權人所
      聲請執行標的。況保存登記部分建物拍賣所得價金又足以
      清償再審原告對於當時執行債權人之欠款，拍賣之效力實
      無從擴張至未保存登記部分建物，否則當時拍賣公告所示
      建物範圍、面積、公告底價等，即無意義可言。
（四）系爭確定判決於主文第二項，增列再審原告應將附圖斜線
      丙部分所示涼棚、陽台等面積交還給再審被告，此部分除
      有違反民事訴訟法當事人處分主義外，若依系爭確定判決
      書第8頁所示認為此部分係屬擴張應受判決事項之聲明，
      屬合法權益，至少此部分應請再審被告於上級審時補繳相
      關擴張部分裁判費。然遍觀全卷未得，系爭確定判決顯有
      民事訴訟法第496條第1項第1款判決「適用法規顯有錯誤
      」之再審事由。
（五）系爭確定判決於主文，除顯示「上訴駁回」之外，另於判
      決主文第二項載明「上訴人應將...如附圖斜線丙部分所
      示涼棚面積12.18平方公尺、陽台面積10.58平方公尺，遷
      讓交還被上訴人」。然，系爭確定判決之原審判決（本院
      92年度南簡字第1259號判決），為再審被告全部勝訴判決
      ，再審被告於系爭確定判決中無提出上訴可能，則系爭確
      定判決至多為再審原告上訴駁回之判決，竟增列判決主文
      第二項如上，系爭確定判決顯有「適用法規顯有錯誤」之
      法定再審事由。再者，系爭確定判決雖於判決書第18頁載
      明此部分是再審被告於言詞辯論時擴張聲明，依民事訴訟
      法第445條第1項：「言詞辯論，應於上訴聲明之範圍內為
      之」之規定，系爭確定判決主文第二項既非再審原告之上
      訴聲明，則系爭確定判決即有適用法規顯有錯誤之再審事
      由；況依民事訴訟法第446條規定，僅規定訴之變更、追
      加及提起反訴之要件，並無於上級審仍得擴張訴之聲明之
      規定，系爭確定判決此處用法亦不無疑問。另系爭確定判
      決第12頁第5項得心證之理由欄以下，均未論及增列判決
      主文第二項之理由（僅在嗣後第6項一語帶過），系爭確
      定判決亦有民事訴訟法第496條第1項第2款「判決理由與
      主文顯有矛盾」之法定再審事由。
（六）本院98年度再易字第4號裁定第5頁記載：本件再審原告之
      訴不合法，再審原告聲請本院通知再審被告楊麗華到庭並
      命其提出買受增建部分之證據一節，本院認無必要；但查
      有76年度台南六信聲請拍賣高順吉抵押物可證；且本院76
      年度拍字第259號民事裁定如附表所示之不動產准予拍賣
      ，即指有保存登記鐵筋混凝土三層樓房範圍有抵押部分，
      亦可稽高順吉的未保存登記增建部分沒有拍賣。楊麗華當
      然提不出有買受增建部分之證據，而本院98年度再易字第
      4號裁定之法官認楊麗華無必要到庭及提出證據，其裁判
      顯然錯誤，法院應依民事訴訟法第232條第1項規定，依職
      權裁定更正。
（七）綜上，爰依民事訴訟法第496條第1項第1款、第2款提起本
      件再審之訴；並聲明：廢棄本院93年度簡上字第35號判決
      。
三、經查，
（一）按再審之訴，應於30日之不變期間內提起。前項期間，自
      判決確定時起算，判決於送達前確定者，自送達時起算；
      其再審之理由發生或知悉在後者，均自知悉時起算，但自
      判決確定後已逾5年者，不得提起，民事訴訟法第500條第
      1項、第2項定有明文。又當事人以有同法第496條第1項第
      1款適用法規顯有錯誤或第2款判決理由與主文顯有矛盾之
      情形提起再審之訴，應認此項理由於裁判送達時當事人即
      可知悉，故計算是否逾30日之不變期間，應自裁判確定時
      起算，無同法第500條第2項但書再審理由知悉在後之適用
      ，最高法院70年度台再字第212號判例要旨及69年度第3次
      民事庭會議決定（二）可資參照。茲本件再審原告既以本
      院93年度簡上字第35號民事確定判決具有民事訴訟法第
      496條第1項第1、2款事由，提起本件再審之訴，參照上述
      說明，自應於30日法定不變期間內提起本件再審之訴，而
      無同法第500條第2項但書之適用甚明。
（二）本件再審原告係於94年1月24日收受上開確定判決，有本
      院93年度簡上字第35號卷附送達證書可按（第117頁），
      卻遲至100年7月13日（見本件再審起訴狀收文戳）始提出
      本件再審之訴，顯已逾再審之訴30日不變期間；遑論本院
      93年度簡上字第35號判決乃不得上訴之判決，依法於94年
      1月11日宣示時即已確定，迄再審原告提起本件再審之訴
      之100年7月13日，已逾5年，縱有再審之理由發生或知悉
      在後之適用，參照前揭法條規定，亦已不得提起再審之訴
      。
（三）綜上，本件再審之訴未於法定不變期間內提起，於法顯有
      未合，應予駁回。
四、本件再審之訴裁判費為新臺幣1,660元，應由再審原告負擔
    。
五、依民事訴訟法第502條第1項、第95條、第78條、第85條第1
    項前段，裁定如主文。
中    華    民    國    100    年    8    月    8    日
                  民事第二庭    審判長法  官  李杭倫
                                      法  官  許育菱
                                      法  官  魏玉英
以上正本證明與原本無異。
本裁定不得抗告。
中    華    民    國    100    年    8    月    9    日
                                      書記官  蔡曉卿